臺灣臺北地方法院民事判決　　　　　　　96年度訴字第3830號
原　　　告　乙○○○
　　　　　　丁○○
　　　　　　丙○○
共　　　同
訴訟代理人　陳雲惠律師
被　　　告　田記土石工程有限公司
　　　　　　　　　　　號
兼
法定代理人　甲○○
上列當事人間侵權行為損害賠償事件，經本院刑事庭裁定（96年
度附民字第142號）移送本院審理，本院於民國 96年10月30日言
詞辯論終結，並判決如下：
    主  文
被告甲○○應給付原告各新台幣肆拾萬陸仟陸佰陸拾陸元，及
自民國九十六年八月六日起至清償日止，按年息百分之五計算之
利息。
原告其餘之訴駁回。
訴訟費用由被告甲○○負擔二分之一，餘由原告負擔。
本判決關於原告勝訴部分，於原告分別以新台幣壹拾肆萬陸仟元
為被告甲○○供擔保後，得假執行，但被告甲○○如於假執行程
序實施前，各以新臺幣肆拾萬陸仟陸佰陸拾陸元為原告預供擔
保，得免為假執行。
原告其餘假執行之聲請駁回。
    事  實  及  理  由
甲、程序方面：
一、按訴狀送達後，原告不得將原訴變更或追加他訴，但請求之
    基礎事實同一，或擴張或減縮應受判決事項之聲明者，不在
    此限，民事訴訟法第255條第1項第2、3款定有明文。查本件
    原告於刑事附帶民事訴訟程序起訴時，除請求被告將下述系
    爭土地上之物品清除後，返還與原告外，依侵權行為及不當
    得利之規定，係請求被告應連帶給付原告乙○○○新台幣（
    下同）1,574,613元（自民國91年4月1日起至96年3月31日止
    之不當得利款）、給付原告丙○○1,275,117元（自91年4月
    1日起至95年5月7日止之不當得利款）、給付原告丁○○202
    ,305 元（自95年7月10日起至96年3月31日止之不當得利款
    ），及請求被告自96年4月1日起至返還系爭土地之日止，按
    月連帶給付原告乙○○○、丁○○各21,748元，嗣經原告於
    96年10月30日就前述不當得利之請求予以減縮，而僅請求被
    告連帶給付原告各436,666元之金額，及自96年8月6日起至
    清償日止，按年息5%計算之法定遲延利息，係屬原告對訴之
    聲明減縮之情形，且原告並追加依96年6月24日與被告甲○○間所簽立和解契約為依據，依和解契約約定之金額請求被
    告連帶返還不當得利，以其所述和解契約內容係在確認被告
    甲○○應返之不當得利款，與被告答辯狀所述者相符而論，
    此部分與原告起訴時所據不當得利請求權之基礎事實相同，
    且與被告答辯內容相同，亦無礙於被告之防禦及訴訟之終結
    ，依前述規定，自應准許之。
二、本件被告均未於言詞辯論期日到場，無民事訴訟法第386條
    所列各款情形，依原告之聲請，由其一造辯論而為判決。
乙、實體方面：
一、本件原告起訴主張：
    原告乙○○○、丙○○於68年間購入臺北市○○區○○段四
    小段463地號土地（下稱系爭土地），面積共424.36平方公
    尺，持分各二分之一，嗣後原告丙○○前述之應有部分1/2
    所有權經法院拍賣後，復由原告乙○○○於95年5月8日拍定
    買受而取得系爭土地之所有權全部，原告乙○○○繼之又於
    95年7月10日將系爭土地應有部分之1/2所有權轉讓與原告丁○○。而被告甲○○明知系爭土地為原告乙○○○等人所共
    有，前並曾經本院以84年度訴字第4451號判決認被告田記土
    石工程有限公司（下稱被告田記土石公司、被告甲○○為法
    定代理人）無權使用，應將系爭土地上之留置物清除，並將
    土地交還予原告丙○○與乙○○○（下稱前訴訟判決），該
    判決於86年5月12日確定後，原告並曾於87年11月13日以強
    制執行方式令被告田記土石公司搬離並返還系爭土地與原告
    ，詎被告竟意圖為自己或第三人不法所有，未得原告乙○○○等土地所有權人之同意，被告甲○○自90年8月28日出監
    後，又竊占系爭土地，原告乙○○○於94年間發現被告甲○○仍占用系爭土地後，被告甲○○為前開竊占系爭土地之行
    為，亦經檢察官起訴並判處罪刑在案，依民法第184條第1項
    、第767條規定，被告屬無權占有，自應負回復原狀亦即返
    還系爭土地與原告之義務，且因被告甲○○無權占用系爭土
    地，獲得相當於租金之利益，並致原告受有損害，原告亦得
    依侵權行為或不當得利之規定，請求被告給付損害金或不當
    利得，而因被告甲○○為被告田記土石公司之負責人，依民
    法第28條之規定，被告田記土石公司之董事或其他有代表權
    人依法並應負連帶賠償責任，且系爭土地於91年4月1日起至
    92 年12月31日止之公告地價為16,200元，93年1月1日起至
    95年12月31日止之公告地價為13,500元，依土地法第97條第
    1項規定，以公告地價之百分之十計算原告因之所受相當於
    租金之損害，原告得據此向請求被告連帶給付不當得利或損
    害賠償即如附表所示，惟因被告甲○○嗣後已於96年6月24
    日就前述不當得利或損害金之數額與原告簽立和解書，約定
    由被告甲○○共同給付原告三人1,380,000元，扣除被告甲○○已給付之60, 000元及96年7月應付款10,000元後，尚有
    1,310,000元被告甲○○均未遵期給付，依和解契約餘款即
    視為全部到期，被告甲○○自應如數清償1,310,000元，以
    原告三人就上開金額係平均取得計算，被告甲○○應給付原
    告三人各436,666元，而對被告田記土石公司請求之不當利
    得或損害賠償，亦以與被告甲○○相同之上開金額請求其二
    人負連帶給付之責。並聲明：（一）被告告應將系爭土地上
    之留置物及建物清除，並將土地返還原告。（二）被告應連
    帶給付原告三人各436,666元，及自96年8月6日起至清償日
    止，按年息5%計算之利息。（三）願供擔保，請准宣告假執
    行。
二、被告田記土石公司並未於言詞辯論期日到場，亦未提出書狀
    作何聲明或陳述，而被告甲○○雖未於言詞辯論期日到場，
    惟據其所提出書狀則抗辯以：
    被告田記土石公司已於85年1月8日變更法定代理人為訴外人
    張永昌，且被告田記土石公司於93年間即已辦理暫停營業，
    斯時之法定代理人亦非被告甲○○。另原告並未能證明被告
    甲○○放置在系爭土地上之物品均為被告田記土石公司所有
    ，或被告甲○○係因為被告田記土石公司執行職務而侵害原
    告之權利，故原告訴請被告田記土石公司與被告甲○○負連
    帶責任給付，並無依據。又被告甲○○與原告已於96年6月
    24 日達成和解，依系爭和解契約第4條之約定，損害賠償及
    返還土地等事項應以系爭和解契約為準，且被告甲○○於系
    爭和解契約簽定日已給付原告60,000元，另又給付96年7月
    份之損害賠償10,000元，原告依第1條之約定請求時應扣除
    前開被告甲○○已給付部分，而依系爭和解契約第2條及第3
    條之約定，被告更已於96年6月24日與原告簽訂租賃契約，
    並於96年6月29日辦妥租約公證，足見被告確已將系爭土地
    返還予原告，原告再依和解契約約定於96年7月1日將系爭土
    地點交與被告甲○○使用，是系爭土地已返還與原告。並聲
    明：原告之訴及假執行之聲請均駁回；如受不利判決，願供
    擔保請准宣告免為假執行。
三、本件被告甲○○並不爭執系爭土地原本為原告乙○○○、丙○○所共有（各應有部分為1/2），嗣後原告丙○○前述之
    應有部分1/2所有權經法院拍賣後，復由原告乙○○○於95
    年5月8日拍定買受而取得系爭土地之所有權全部，原告乙○○○繼之又於95年7月10日將系爭土地應有部分之1/2所有權
    轉讓與原告丁○○，及其確有自90年8月28日起，未經系爭
    土地之所有權人即原告之同意，無權占用系爭土地，其所涉
    竊占犯行，並經本院刑事庭於96年4月27日以95年度易字第
    2862號刑事判決判處有期徒刑8月在案等事實，並有原告所
    提出土地登記謄本、不動產權利移轉證明書、土地所有權狀
    等影本，及上開刑事判決書各一份為證，自堪認被告甲○○
    確有前述無權占用系爭土地之行為。其次，原告主張被告甲○○在上開無權占用系爭土地之期間，係被告田記土石公司
    之負責人一節，已為被告甲○○所否認，雖然被告甲○○所
    提出被告田記土石公司於85年1月間之公司執照影本一份中
    ，登記之代表人為訴外人張永昌，而被告田記土石公司於93
    年間申請暫時營業時，亦係以訴外人張永昌為公司代表人名
    義申辦，有被告甲○○所提出財政部台灣省北區國稅局花蓮
    縣分局函文影本一份為憑，但觀諸被告田記土石公司目前登
    記之代表人則為被告甲○○，最後一次辦理變更核准日期則
    為93年8月26日，有該公司之公司登記資料表一份在卷可按
    ，足見至遲在被告甲○○將系爭土地返還與原告前，被告甲○○仍已成為被告田記土石公司之代表人，然而，縱使被告
    甲○○在前述占用期間曾經擔任被告田記土石公司之法定代
    理人，仍不足以說明其上開占用行為即係為被告田記土石公
    司執行業務所實施，且被告甲○○復否認前述占用系爭土行
    為係涉及被告田記土石公司之業務執行，依民事訴訟法第27
    7條前段關於當事人主張有利於己之事實者，就其事實有舉
    證責任之規定，原告就此自應舉證以實其說，而原告卻僅稱
    系爭土地上有堆置石材之狀況，與被告田記土石公司經營之
    業務內容相同，以被告甲○○本得基於己意占用系爭土地，
    且在前述刑事事件偵查中，檢察官到場勘驗被告甲○○對系
    爭土地之使用狀況，被告甲○○尚有在其上建物內自行居住
    之事實，亦可見被告甲○○當有自己居住使用之行為，更難
    徒憑其在上開期間內曾擔任被告田記土石公司之代表人，即
    謂其係為被告田記土石公司執行業務所無權占用，是原告主
    張被告甲○○上開無權占用之行為，係基於執行被告田記土
    石公司之職務而對其造成損害，認被告田記土石公司應依民
    法第28條規定，與被告甲○○就前述無權占用之侵權行為負
    連帶損害賠償責任，及被告田記土石公司亦負有將系爭土地
    上堆置物品搬除後，返還系爭土地與原告之義務，均難認有
    據。
四、再按，利用民事訴訟制度者，須就其利用有正當之利益及必
    要性，於現在給付之訴，自須原告主張有已屆清償期之請求
    權存在，且受請求人尚未履行給付者，始有訴之利益存在。
    查本件原告以被告有前述無權占用行為，依民法第184條第1
    項、第767條等規定，訴請被告應將系爭地上堆置物品搬除
    後，返還系爭土地與原告之部分，業據被告甲○○辯稱已於
    96年6月24日與原告簽立和解契約後，復於96年6月29日向原
    告承租系爭土地，並辦理租賃契約公證，依系爭租約第2條
    約款，原告並已於96年7月1日點交系爭土地與被告甲○○使
    用等情，並有其提出之和解契約書、公證書暨所附租賃契約
    書等影本各一份可證，且此情亦為原告所不爭執，足見自96
    年7月1日起，被告甲○○係基於與原告之租約而占有系爭土
    地，自已非無法律上原因或無正當權源，原告仍主張被告甲○○現今係無權占用而負有返還系爭土地之義務，已無權利
    保護之必要，且亦難認其所主張之不當得利請求權、物上返
    還請求權尚存在，原告此部分主張，並無理由。
五、又按，因故意或過失，不法侵害他人之權利者，負損害賠償
    責任，民法第184條第1項前段定有明文。另，無法律上原因
    而受利益，致他人受損害者，應返還其利益，同法第179條
    前段亦有明文，於故意非法占用他人土地之情形，行為人竊
    占之行為確已對土地所有人就土地之財產權造成侵害，且行
    為人獲得占用之利益，亦屬無法律上原因，土地所有人自得
    主張依侵權行為或不當得利之規定，請求行為人賠償相當於
    租金計算之損害金或不當利得。又和解契約之目的在以相互
    讓步之方法，以終止爭執或防止爭執之發生，故有確定或創
    設雙方債權之效力關係，於當事人就債權之數額多寡有爭執
    ，而以和解契約約明數額時，債權人即就約定之數額取得權
    利，而拋棄其餘不在約定範圍內之數額。本件被告甲○○自
    90年4月1日起迄96年6月30日止無權占用系爭土地之期間，
    固屬故意不法侵害原告對系爭土地之所有權，並在前述原告
    就其等分別為系爭土地所有人之期間內，對原告之所有權造
    成損害，惟就被告甲○○應負之損害賠償數額，既據原告與
    被告甲○○於前述和解契約書約明就被告甲○○前述竊占系
    爭土地之行為，被告甲○○應給付原告之損害賠償金共計為
    1,380,000元，並約定被告甲○○應分期清償該損害賠償金
    ，有卷附該和解契約書影本第1條之約款可明，則兩造就被
    告甲○○侵權行為應負之損害賠償責任即已確定為1,380,
    000元，而原告復稱被告甲○○依約定已在和解契約簽訂日
    給付原告三人共60,000元，及於96年7月給付第一期款10,00
    0元，核與被告甲○○提出答辯狀所載情形相符，惟原告主
    張嗣後被告甲○○自96年8月第二期款起均未遵期給付，參
    諸被告甲○○於96年10月30日提出之答辯狀亦僅說明有清償
    96年7月該期款項，堪認原告主張被告甲○○有嗣後未遵期
    給付者屬實，則依前述和解契約第1條第2項第5款關於被告
    甲○○如有一期不付，視為全部到期，乙方（即被告甲○○
    ）應一次清償之約定，原告請求被告甲○○在扣除前述已付
    之70,000元後，尚應再給付其等共計1,310,000元（1,380,0
    00－70,000=1,310,000），且依和解契約約定，原告三人係
    就之平均受償，故被告甲○○應各給付原告三人436,666元
    （1,310,000÷3=436,666），並加計自約定清償日（參見和
    解契約第1條第2項第3款）即96年8月5日翌日即96年8月6日
    起至清償日止，按年息百分之五計算之法定遲延利息，自為
    有據。
六、從而，原告依民法第184條第1項侵權行為及和解契約之法律
    關係，請求被告甲○○給付其等各436,666元，及自96年8月
    6日起至清償日止，按年息5%計算之法定遲延利息，為有理
    由，應予准許；超過部分及對被告田記土石公司之請求，則
    均無理由，應予駁回。
七、兩造其餘之攻擊或防禦方法及未經援用之證據，經本院斟酌
    後，認為均不足以影響本判決之結果，自無逐一詳予論駁之
    必要，併此敘明。。
八、本件關於原告勝訴部分，兩造均陳明願供擔保以代釋明，請
    求宣告假執行或免為假執行，核與民事訴訟法第390條第2項
    、第392條規定均無不合，茲各酌定相當之擔保金額，予以
    准許。至於原告敗訴部分，其假執行之聲請亦因而失所依附
    ，不應准許之。
九、訴訟費用負擔之依據：民事訴訟法第79條、第85第1項。
中　　華　　民　　國　　96　　年　　11　　月　　15　　日
                  民事第五庭    法　官　林麗真
以上正本係照原本作成
如對本判決上訴，須於判決送達後20日內向本院提出上訴狀
中　　華　　民　　國　　96　　年　　11　　月　　16　　日
                    　　　　　　書記官　李承翰
